【裁判字號】    96,訴,3592
【裁判日期】    970710
【裁判案由】    墳墓遷葬
【裁判全文】
臺北高等行政法院判決
                                     96年度訴字第03592號
                              .
原      告  甲○○
被      告  臺北市殯葬管理處
代  表  人  乙○○（處長）
訴訟代理人  戊○○○
            丙○○
            丁○○
上列當事人間因墳墓遷葬事件，原告不服臺北市政府中華民國96
年8月23日府訴字第09670201100號訴願決定，提起行政訴訟。本
院判決如下：
    主  文
原告之訴駁回。
訴訟費用由原告負擔。
    事  實
一、事實概要：
    緣原告之父王茂生於民國（下同）86年4月26日死亡，原告
    為埋葬其亡父，於86年5月2日提出「臺北巿公墓地使用申請
    書」及埋葬許可證申請書（下均稱系爭申請書）向被告機關
    申請，自86年5月25日起使用臺北巿富德公墓甲級27區5排8
    號墓基（下稱系爭墓基），以埋葬其父。案經被告機關於86
    年5月6日審核許可（下稱系爭埋葬許可），主管機關台北市
    政府社會局據而於86年5月6日以（86）北市宇二字第0149
    號發給原告「埋葬許可證」（下稱系爭埋葬許可證），原告
    乃依申請內容將其亡父埋葬在前開墓基。嗣被告機關以96年
    6月5日北市宇二字第09630432500號函通知原告略以：「主
    旨：臺端就富德公墓27區5排8號（4坪）墓基使用期間已屆
    滿，請於文到6個月內自行洗骨或火化，安置於適當之處所
    ，並返還墓基．．．。」（下稱系爭處分），原告不服，提
    起訴願亦遭決定駁回，遂向本院提起本件行政訴訟。
二、兩造聲明：
  (一)原告聲明求為判決：
    1.訴願決定及原處分均撤銷。
    2.被告應作成准原告之父在富德公墓之墓基（甲級27區5排
      8號）暫不遷葬，並得比照其他案例，集體遷葬時再遷葬
      之處分。
    3.訴訟費用由被告負擔。
  (二)被告聲明求為判決：
    1.請求駁回原告之訴。
    2.訴訟費用由原告負擔。
三、兩造之爭點：被告依臺北市殯葬管理自治條例第12條第1項
    規定，要求原告遷葬並返還墓基，是否適法？
  (一)原告主張之理由：
    1.被告96年6月5日北市字宇二字第09630432500號函告知云:
      「臺端就富德公墓27區5排8號(4 坪)墓基使用期限已屆滿
      ，請於文到6個月內自行洗骨或火化，安置於適當之處所
      ，並返還墓基」。該函聲稱係「依『臺北市殯葬管理自治
      條例』第12條之規定辦理」「不服本處分者，得自本處分
      送達翌日起30日內，繕具訴願書逕送原處分機關，並由原
      處分機關函轉本府訴願審議委員會提起訴願。」(參附件
      一)
    2.按原告於86年安葬先父於富德公墓27區5排8號之時，附近
      早於先父安葬之墓主甚多，10年來從未見有遷墓者，對於
      7年必須撿骨遷葬之說，亦向無所聞。如今被告謂係依法
      執行，何以附近早於先父安葬者未有一墓遷移？此不解者
      一。
    3.原告恪遵父母之遺囑，須以土葬、雙穴為其處理後事，殯
      葬處稱「雙穴」係屬違規，即使家母現在逝世，亦不得使
      用云云。原告認為「雙穴」如係違規，何以10年間從未接
      被告片紙隻字有關違規之通知或提示？此不解者二。
    4.原告基於上述主要理由，於96年6月26日向台北市政府訴
      願審議委員會提起訴願。(參附件二)茲接獲96年8月23 日
      台北市政府訴願決定書，裁定「訴願為無理由」、「原處
      分應予維持」(參附件三)。
    5.補充理由：
      (1)被告96年6月5日北市字宇二字第09630432500號函告知
        云:「臺端就富德公墓27區5排8號(4坪)墓基使用期限已
        屆滿，請於文到6個月內自行洗骨或火化，安置於適當
        之處所，所謂「於文到6個月內自行洗骨或火化」，依
        文意來看似乎必須洗骨或火化未有其他選擇，對於土葬
        之習俗者似未予以尊重，殯葬管理處是否有權作必須撿
        骨或火化二者選一之處置？
      (2)雙穴墓在富德公墓甚為普遍，附上照片僅少數樣張而已
        。
      (3)原告父母之雙穴墓有特殊情形，即母親至今仍然健在，
        但已屆96高齡，風燭殘年，隨時都有使用之可能，如限
        時遷葬，實有不得已之困難。
    6.原告認為台北市訴願審議委員會對原告提出之申訴理由多
      避不回應，未能作出令人心服之具體裁判，僅將「台北市
      殯葬管理自治條例」條文摘要提示一番而已。台北市訴願
      審議委員會之判決，完全站在被告的官方立場，未能考慮
      市民之立場與權益，難謂公允。如謂必須遷移，亦應依逾
      期之先後順序，依次為之。為求公平合理之待遇，乃依規
      定提起本件行政訴訟。
  (二)被告主張之理由：
    1.查本件原告係於86年5月2日申請使用被告機關所管理之富
      德公墓甲級27區5排8號墓基（面積4坪），埋葬亡者王茂
      生（證一），被告機關於86年5月6日核發埋葬許可證，核
      准原告將亡者王茂生之遺體於86年5月25日埋葬前揭墓穴
      在案（證二）。
    2.依「臺北市殯葬管理自治條例」第12條第1項規定：「公
      立公墓之墓基使用年限為7年，因特殊事故得申請延長。
      但其使用年限累計不得超過10年。」同條第3項規定：「
      凡墓基使用申請書內未註明使用年限或其他類似文字者，
      不適用第1項之規定。」查本件原告在申請埋葬亡者之公
      墓地使用申請書暨被告機關核發埋葬許可證，文件均以條
      戳記載「依據臺北市殯葬管理辦法第12條規定墓基使用年
      限為7年」無誤，即原告申請使用富德公墓甲級27區5排8
      號墓基有上述自治條例第12條第1項使用年限之適用。
    3.原告指陳：「86年安葬先父於富德公墓甲級27區5排8號時
      ，附近早先下葬墳墓10年來未見有遷墓者」云云（參申訴
      書說明二部分）。然參閱臺北市殯葬管理自治條例（原名
      稱為臺北市殯葬管理辦法）修訂過程，公立公墓墓基使用
      年限為7年，係臺北市政府於82年1月4日公布施行「臺北
      市殯葬管理辦法」第12條所明定，惟因大多數申請臺北市
      公墓墓基使用者均不諳上述法令有7年輪葬之規定，至86
      年被告機關始發現該項缺失，於86年起在墓地使用申請書
      加註使用年限。故上述辦法公布施行至86年5月間申請人
      申請公墓地埋葬時，使用申請書如未註明使用年限，依臺
      北市殯葬管理自治條例第12條第3項規定，不適用同條第1
      項之規定；反之，凡墓基使用申請書內已註明使用年限或
      其他類似文字者，即有墓基使用年限7年之限制。原告因
      未深入瞭解附近部分墳墓未遷葬原因，誤認被告機關執行
      有差別對待。
    4.綜上所陳，原處分並無不當或違法，原告之訴顯無理由，
      請駁回其訴訟。
    理  由
一、按臺北市殯葬管理自治條例第1條規定：「臺北市為改善殯
    葬文化，加強殯葬設施之設置管理，合理有效利用土地資源
    ，特制定本自治條例。」同條例第3條規定：「台北市殯葬
    業務之主管機關為臺北市政府社會局，管理機關為台北市殯
    葬管理處。」同條例第12條第1項規定：「公立公墓之墓基
    使用年限為7年，因特殊事故得申請延長。但其使用年限累
    計不得超過10年。」、同條第2項規定：「前項使用年限屆
    滿者，由管理機關以書面通知墓主於3個月內自行洗骨或火
    化，安置於適當之處所。逾期未處理者，管理機關得代為處
    理，其所需費用由墓主負擔。凡墓基使用申請書內未註明使
    用年限或其他類似文字者，不適用第1項之規定。」
二、又臺北市政府93年5月31日府社一字第09306066000號公告：
    「主旨：公告本府自中華民國93年6月15日起委任本市殯葬
    管理處辦理本市殯葬主管業務。．．．公告事項：為配合本
    府組織再造政策，使殯葬管理業務一元化，以利統一業務權
    責，縮短行政流程，將本府原由社會局辦理之殯葬主管業務
    委任本市殯葬管理處辦理．．．。」是本件被告為適格之被
    告合先敘明。
三、查原告之父於86年4月26日死亡，原告為埋葬其亡父，於86
    年5月2日向被告機關提出系爭申請書，申請自86年5月25 日
    起使用系爭墓基，以埋葬其父。案經被告於86年5月6日審核
    給予系爭埋葬許可，主管機關台北市政府社會局據而於86年
    5 月6日發給原告系爭埋葬許可證，原告乃依申請內容將其
    亡父埋葬在前開墓基。嗣被告機關於96年6月5日以系爭處分
    通知原告略以：「主旨：臺端就富德公墓27區5排8號（4坪
    ）墓基使用期間已屆滿，請於文到6個月內自行洗骨或火化
    ，安置於適當之處所，並返還墓基．．．。」原告不服，提
    起訴願亦遭決定駁回，遂向本院提起本件行政訴訟之事實，
    有系爭申請書、系爭埋葬許可證、系爭埋葬許可、系爭處分
    及訴願書等，各附原處分卷足稽。兩造主張之事實、理由及
    陳述，有如上述整理，雙方主要爭執在：被告依臺北市殯葬
    管理自治條例第12條第1項規定，要求原告遷葬並返還墓基
    ，是否適法？
四、經查：
  (一)原告之父於86年4月26日死亡，原告為埋葬其亡父，於86年
    5月2日向被告提出系爭申請書，申請埋葬許可及使用系爭墓
    基，經被告審核許可埋葬，暨台北市政府社會局因而據以發
    給埋葬許可證，原告之亡父目前尚埋葬在系爭墓基之事實為
    兩造所不爭執，復有系爭申請書、系爭埋葬許可戳記及系爭
    埋葬許可證各附原處分卷足稽，自堪認為真實。
  (二)按臺北市殯葬管理辦法第12條第1項規定（91年7月23日修正
    為臺北市殯葬管理自治條例）：「公立公墓內墓基使用年限
    為七年，最長不得超過十年。．．．」是知依原告系爭申請
    書所據之臺北市殯葬管理自治條例之規定，一般墓基之使用
    年限為7年，最長至多為10 年。期間屆滿即應撿骨遷葬，歸
    還系爭墓基，事屬當然。審諸系爭申請書，即原告86年5月2
    日埋葬許可申請書及台北市公墓地使用申請書，均經被告於
    核准許可時在系爭申請書底端以相當之字體註記「依據台北
    市殯葬管理辦法第12條規定（註：91年7月23日修正為臺北
    市殯葬管理自治條例）墓基使用年限為7年」（下稱系爭註
    記），而台北市社會局發給原告之系爭埋葬許可證亦為相同
    之註記，分別有該等文書附原處分卷及本院卷足佐。是以，
    原處分機關等所為本件墓基使用之許可，係屬「附終期之授
    益行政處分」，於存續期間屆滿時失其效力。原告既向被告
    提出系爭申請書，經被告核准領有系爭埋葬許可證，難諉為
    不知。所稱均交給葬儀社辦理相關埋葬事宜，不清楚有系爭
    註記等語，縱或屬實，因原告為委託之本人，本負有監督之
    責，並不能因委託他人即可置身度外，所稱核屬其內部委託
    關係，並不能以之對抗系爭處分之處置；況且，人民尚不能
    因不知法律規定而免責，原告以申請時不知系爭墓基有7年
    之限制，主張不受年限之拘束，難謂可採。
  (三)再者，原告系爭申請書係申請自85年5月25日起開始使用系
    爭墓基，有其申請書之記載可按，而迄本件言詞辯論時，原
    告之亡父尚未遷葬，此自原告訴之聲明第2項觀之自明。據
    此，原告使用系爭墓基亦已達11餘年，已逾上開臺北市殯葬
    管理自治條例第12條第1項最長年限10年之規定，可見被告
    係以寬鬆之標準處理本案，已經考慮原告事實之需要，附此
    敘明。原告訴稱系爭墓基為雙穴，尚有保留其母之穴位等語
    ，核屬未來另案申請許可使用墓基問題，核非屬法定免遷之
    事由，尚不得據之為系爭墓基免遷之理由。
  (四)末查，原告主張尚有其他墓基應遷未遷等情形存在云云。核
    屬原處分機關另案處理之問題，原告並不得藉以資為免遷葬
    之事由，一併敘明。
五、綜上，原告所訴尚不足採取，從而被告囿於台北市公墓墓地
    有限，前開臺北市殯葬管理自治條例第12條規定公立公墓內
    墓基之使用年限為7年，最長不得超過10年，係採取「公墓
    墓地輪葬」之方式，以保障民眾公平使用公墓之機會，因而
    以原告系爭墓基使用期間已屆滿，請於文到6個月內自行洗
    骨或火化，安置於適當之處所，並返還墓基之處分並無違誤
    ，訴願決定予以維持，亦無不合。原告徒執前詞，訴請撤銷
    ，並請求命被告作成准原告之父在系爭墓基暫不遷葬，並得
    比照其他案例，集體遷葬時再遷葬之處分，均無理由，應予
    駁回。
六、本件判決基礎已經明確，兩造其餘主張或陳述，與判決結果
    無影響，不再一一論述。
據上論結，本件原告之訴為無理由，爰依行政訴訟法第98條第1
項前段，判決如主文。
中    華    民    國    97    年     7    月   10     日
                臺北高等行政法院第六庭
                          審判長法  官  林  文  舟
                                法  官  許  瑞  助
                                法  官  陳  鴻  斌
上為正本係照原本作成。
如不服本判決，應於送達後20日內向本院提出上訴狀並表明上訴
理由，如於本判決宣示後送達前提起上訴者，應於判決送達後20
日內補提上訴理由書（須按他造人數附繕本）。
中    華    民    國    97    年     7    月   14     日
                                書記官  陳  清  容


司法院資訊處製作；財團法人民間司法改革基金會備份。
